【裁判字號】    92,上訴,2327
【裁判日期】    921031
【裁判案由】    貪污治罪條例
【裁判全文】
臺灣高等法院刑事判決                          九十二年度上訴字第二三二七號
    上  訴  人
    即  被  告  乙○○
右上訴人因貪污治罪條例案件，不服臺灣臺北地方法院九十二年度訴緝字第四０號，
中華民國九十二年五月二十日第一審判決（起訴案號：臺灣臺北地方法院檢察署八十
九年度偵字第一二一０三號），提起上訴，本院判決如左：
    主  文
原判決撤銷。
乙○○共同非依據法令從事公務之人員，亦非受公務機關委託承辦公務之人，對於依
據法令從事公務之人員，關於違背職務之行為，期約賄賂，處有期徒刑捌月，褫奪公
權壹年。
    事  實
一、乙○○於民國八十八年九月十八日因涉嫌逃亡案件，為國防部北部地方軍事法院
    桃園分院檢察署軍事檢察官羈押於該署軍事看守所第二０四號房，詎於八十九年
    一月初某日，與羈押於同房之高誌良（台灣台北地方法院另案判處有期徒刑四月
    ，褫奪公權一年確定）、甲○○（臺灣板橋地方法院判處有期徒刑八月，褫奪公
    權一年，緩刑二年確定）、丙○○（台灣台南地方法院判處有期徒刑十月，褫奪
    公權一年確定）、楊士正（國防部北部地方軍事法院桃園分院判處有罪在案）等
    人，基於共同犯意聯絡，在該第二０四號房內，由丙○○提議共同集資新台幣（
    下同）三萬元，委託於該所擔任食勤及警衛勤務、依據法令從事公務之人員呂文
    通（八十八年一月十八日入伍，原係空軍防砲警衛司令部第二０七營第三連一兵
    ，於八十八年十一月十一日奉調國防部北部地方軍事法院桃園分院檢察署軍事看
    守所，負責看守所食勤及押區衛哨等警衛勤務，由國防部北部地方軍事法院判處
    有期徒刑三年六月，褫奪公權三年），渠等均明知負責執行監所管理職務之人員
    未經允許，不得私下為受刑人購買行動電話，以防止作為串供、脫逃或犯案之通
    訊工具，竟仍要其為違背職務之行為，要求呂文通代為購買ＳＡＧＥＭ牌行動電
    話一支（市價約八千五百元）及每張面額三百元之行動電話易付卡共計三十三張
    （依個人需要登記購買之行動電話易付卡數量，每張三百元，共計三十三張，餘
    款平均負擔），共計一萬八千四百元，餘款一萬一千六百元則作為賄款以供作呂
    文通代為購買之代價，甲○○、楊士正、乙○○及高誌良等人即表示同意，並以
    丙○○交付之紙、筆自行登記姓名及易付卡張數後，旋推由丙○○於八十九年一
    月五日夜間七、八時許，在國防部北部地方軍事法院桃園分院檢察署軍事看守所
    第二０四號房門口，與呂文通互為約定依上開謀議內容行事而期約賄賂。嗣乙○○等人尚未交付賄款予呂文通，呂文通亦未代購手機，旋於八十九年一月十二日
    ，經由國防部北部地方軍事法院桃園分院檢察署軍事看守所人員查獲上情。
二、案經國防部北部地方軍事法院桃園分院檢察署函請台灣台北地方法院檢察署檢察
    官偵查起訴。
    理  由
壹、有罪部分
一、訊據被告乙○○矢口否認右揭共同集資委託呂文通代為購買手機及易付卡之事實
    ，辯稱：我沒有請呂文通幫忙買手機及易付卡，丙○○之前有跟我說他過幾天就
    有手機，問我要不要打，要打再向他借，我都在房內看書，我沒有與他們合意，
    證人講的都不實在云云。
二、經查：
（一）丙○○曾於右揭時地，邀約與其同羈押於國防部北部地方軍事法院桃園分院檢
      察署軍事看守所第二０四號全房之人，共同集資，委請該所管理人員呂文通代
      為購買手機及易付卡乙節，業據呂文通於軍事檢察署初訊時供稱：八十九年一
      月五日晚上七、八時許，我站十八時到二十時的哨、在仁區，丙○○請我幫他
      們買手機及易付卡，並言明由他們集資三萬元左右，扣除費用，餘作為酬勞，
      但我給了他們郵局帳戶，卻沒收到錢，所以我就沒買等語（八十九年一月二十
      八日筆錄）；於台北地檢署檢察官訊問時復供稱：我幫丙○○寄完信後，他向
      我表示他們二０四房的人，願湊三萬元要我幫忙買一支行動電話及一萬元易付
      卡，剩下的前一萬多元就當我的報酬。．．．三萬元沒有交給我，我也沒幫他
      們買行動電話．．．我內務櫃扣到紙條多張，是丙○○有交付他父親連絡電話
      ，乙○○也有，但我看過就丟掉了等語（八十九年八月十八日筆錄）；並續於
      原審審理時到庭為一致之證述，並稱：丙○○請我幫他買一支行動電話，及一
      萬元左右的電話卡，他們全房給我三萬元，剩下的給我等語，甚為明確（訴字
      卷第二十八頁，九十年三月三十日訊問筆錄），其雖另稱印象中是乙○○沒有
      參加云云，核與以前之供詞不符，不足採為對被告有利之證明。另共犯丙○○
      於軍事檢察署中亦供稱：八十八年十二月底，二０四房所有人，我、高誌良、
      乙○○、楊士正、甲○○、陳彥豪等人，合議由乙○○（按事後係由丙○○出
      面）向呂文通表示要買ＳＡＧＥＭ手機及一萬元易付卡，後來，沒有匯錢，也
      沒有買等語（八十九年一月二十六日偵查筆錄），及於原審審理中到庭證述甚
      詳（訴字卷第四九頁至五三頁，九十年四月二十四日訊問筆錄），互核與證人
      甲○○、陳彥豪、楊士正於原審到庭證述之情節亦大致相符，並經共同被告高
      誌良於原審審理中自承無誤，此部分事實，應足採信。
（二）被告乙○○雖否認有參與上開期約行賄犯行，然證人丙○○於原審到庭證稱：
      不太清楚楊樹根是否參加外，其餘二Ｏ四號房的人全部都有參加等語（訴字卷
      第五二、五三頁，九十年四月二十四日原審訊問筆錄）。證人陳彥豪於原審審
      理時亦一致證稱：當時我們同房的人，除了扣掉王東明、楊樹根二個要出監以
      外，其餘的人都有登記要買易付卡，丙○○一個一個問，很明確講不要的只有
      要出監的兩個人，其他的人都說要考慮或直接說要多少張，我有聽到被告有跟
      他說要買等語（訴緝卷第四五頁，九十二年五月六日原審訊問筆錄）。而共同
      被告高誌良於台北地檢署檢察官訊問時亦明確供稱：丙○○說要請呂文通買手
      機，找我們登記名字，後來還沒做就被抓了。丙○○說要集資三萬元，買手機
      、易付卡，剩下的錢要給呂文通，錢還沒籌出來，就被供出來了。二０四房的
      人都有登記，甲○○、乙○○、吳尚信、方志和這些人都有，丙○○與呂文通
      接洽等語（八十九年八月十八日偵查筆錄）；雖其於原審審理時復改稱：我不
      記得二０四房內有誰登記要出資購買手機及易付卡云云（原審九十年六月二十
      九日審理筆錄），惟衡諸其於偵查中製作筆錄之時間與案發時間較為相近，記
      憶應較為清晰，應以其偵查中之證詞較為可採。
（三）按證據之取捨及證明力之判斷，屬事實審法院之職權行使，應依自由心證認定
      ，多數證人所述互有歧異時，尤應依經驗法則及論理法則，參酌其他旁證而為
      取捨。證人楊士正雖於原審審理時稱：在我印象中乙○○沒有登記，丙○○跟
      我提到參加的人有他自己、高誌良、甲○○、陳彥豪及我共五個人，就我所知
      被告沒有參與云云（原審九十年六月二十九日、九十二年五月六日訊問筆錄）
      ，惟核與上述共同正犯丙○○、陳彥豪及高誌良等人之供述均有不符，且證人
      楊士正亦自承：我是聽丙○○跟我說的，最後確定的人我不知道等語，足見其
      對於被告乙○○當場是否有同意參與購買手機及易付卡一情，並未親身聞見，
      而係來自證人丙○○轉述之傳聞證據，尚難遽以採為有利於被告之認定。
    綜上所述，被告乙○○所辯，無非卸責之詞，不足採信。本案事證明確，被告犯
    行洵堪認定，應予依法論科。
三、核被告乙○○所為，係犯（修正前）貪污治罪條例第十一條第二項、第一項之期
    約賄賂罪。被告行為後，貪污治罪條例業經修正，於第十一條第二項增列處罰行
    賄外國公務員等行為之規定，原第二項則移列同條第三項，條文內容完全相同，
    並經總統於九十二年二月六日公布，並無何有利或不利之情形，依刑法第二條第
    一項前段，應適用修正後之新法。被告與共犯呂文通、丙○○、高誌良、楊士正
    、甲○○等人就上開犯行間，有犯意聯絡及行為分擔，應依刑法第二十八條之規
    定以共同正犯論。又被告乙○○僅以謀議之方式參與本件犯罪，情節尚屬輕微，
    且期約賄賂之財物僅約一萬一千六百元而在五萬元以下，應依同條例第十二條第
    二項、第一項之規定減輕其刑。
四、原審認被告罪證明確，論罪科刑，固非無見。惟查：被告行為後，原審於判決時
    ，貪污治罪條例業經修正，相關條項番號業已變更，原判決仍適用修正前之舊法
    ，致引用條項番號有誤，自有不當。被告上訴否認犯罪，固無理由，惟原判決既
    有可議，即屬無可維持，應由本院撤銷改判。
五、爰審酌被告乙○○因案遭羈押於看守所，一時情急失慮之犯罪動機及目的、犯罪
    之手段、被動參與犯罪，其情節尚屬輕微，期約行賄公務人員、影響政府行政廉
    政之風，所造成之危害及犯罪後之態度等一切情狀，量處主文第二項所示之刑，
    ，並依貪污治罪條例第十七條之規定，宣告褫奪公權一年。
貳、不另諭知無罪部分
一、公訴意旨另以：被告另於八十八年十二月中旬某日與丙○○二人在遭羈押於國防
    部北部地方軍事法院桃園分院檢察署軍事檢察官羈押於該署軍事看守所時，與看
    守所擔任警衛勤務之人員呂文通閒聊之際，得悉呂文通家逢變故，亟需使用金錢
    ，乃分別與呂文通相互期約，以每一封信一千元之代價，委由呂文通違背職務以
    代為郵寄信件，因認被告此部分所為亦涉犯貪污治罪條例第十一條第二項、第一
    項之期約賄賂罪云云。
二、按犯罪事實應依證據認定之，無證據不得推定其犯罪事實，刑事訴訟法第一百五
    十四條定有明文。公訴意旨認被告與呂文通另有上開期約違背職務之行為，無非
    係以證人呂文通於國防部北部地方軍事法院桃園分院檢察署偵查中之供詞，及共
    同正犯丙○○之供述為其論罪依據。訊之被告否認有委託呂文通代為寄信之行為
    ，辯稱：呂文通有幫丙○○寄信，我沒有委請呂文通代為寄信等語。
三、經查：證人呂文通雖於軍事檢察署、臺北地方法院檢察署檢察官偵查中及原審調
    查時供承略以：八十八年十二月中旬，我在執行衛哨勤務時，與丙○○、乙○○
    談及我家裡需要錢，他們要我幫忙寄信，言明每寄一封信一千元，但乙○○我還
    沒幫他記過信等語，然其於原審審理中則證稱：我只有和丙○○講寄信的事，沒
    有和被告乙○○講，當天是在放風的場合，我和丙○○、乙○○聊天，我提到家
    裡的情形，丙○○提到請我幫忙代寄書信，可以給我錢，乙○○也說請我幫他寄
    信，我說要給我錢，乙○○說不要，乙○○只有在旁幫腔，沒有說要給我錢等語
    （訴字卷第二三、二四頁，原審九十年三月二十日訊問筆錄），是縱使被告確實
    於丙○○與呂文通期約賄賂時在場，然其並未承諾要支付金錢予呂文通甚明。且
    證人丙○○亦於原審審理時證稱：乙○○並未請呂文通代寄書信等語。足見被告
    前開辯解，應足採信，自難認被告有公訴意旨所指期約以一千元一封信之代價委
    請呂文通代寄書信，而期約賄賂之情事。
四、此外復無其他積極證據足認被告有此部分犯行，自屬不能證明被告犯罪，又依檢
    察官起訴之犯罪事實所載，應可認定公訴意旨係認此部分與前揭連續犯之裁判上
    一罪之關係，爰就此部分不另諭知無罪之判決。
據上論斷，應依刑事訴訟法第三百六十九條第一項前段、第三百六十四條、第二百九
十九條第一項前段，貪污治罪條例第十一條第三項、第一項、第十二條第二項、第一
項、第十七條，刑法第二條第一項前段、第十一條前段、第二十八條、第三十七條第
二項判決如主文。
本案經檢察官陳文禮到庭執行職務。
中      華      民      國    九十二    年      十      月    三十一    日
                              臺灣高等法院刑事第二十庭
                                  審判長法  官  葉  麗  霞
                                        法  官  鄧  振  球
                                        法  官  陳  晴  教
右正本證明與原本無異。
如不服本判決，應於收受送達後十日內向本院提出上訴書狀，其未敘述上訴之理由者
並得於提起上訴後十日內向本院補提理由書（均須按他造當事人之人數附繕本）。
                                        書記官  郭  台  發
中      華      民      國    九十二    年      十一    月        三    日
附錄：本案論罪科刑法條全文
貪污治罪條例第十一條
第一項：對於第二條人員，關於違背職務之行為，行求、期約或交付賄賂或其他不正
        利益者，處一年以上七年以下有期徒刑，得併科新台幣三百萬元以下罰金。
第三項：不具第二條人員之身分而犯前二項之罪者，亦同。


司法院資訊處製作；財團法人民間司法改革基金會備份。
